臺灣板橋地方法院民事判決　　　　　　　　　　　　　九十三年度訴字第五九七號
　　原　　　告　丁○○
　　　　　　　　甲○○
　　　　　　　　乙○○
　　　　　　　　丙○○
　　共　　　同
　　訴訟代理人　萬建樺律師
　　　　　　　　任　順律師
　　被　　　告　庚○○
　　　　　　　　壬○○○
　　　　　　　　戊○○
　　　　　　　　辛○○○
　　　　　　　　己○○
　　共　　　同
　　訴訟代理人　施盈志律師
右當事人間請求租佃爭議事件，於民國九十三年八月十一日言詞辯論終結，本院判決
如左：
    主  文
確認被告與原告間就坐落臺北縣中和市○○段二八張小段一六一地號，面積共四一三
二平方公尺土地之耕地租賃關係不存在。
被告應將坐落臺北縣中和市○○段二八張小段一六一地號之土地返還原告。
原告其餘之訴駁回。
訴訟費用由被告負擔。
本判決第二項於原告以新台幣陸仟零貳拾伍萬捌仟元供擔保後，得假執行。但被告如
於假執行程序實施前，以新臺幣壹億捌仟零柒拾柒萬伍仟元為原告預供擔保，得免為
假執行。
    事  實
甲、原告方面：
一、聲明：
（一）確認被告等與原告等間就坐落臺北縣中和市○○段二八張小段一六一地號，面
      積共四一三二平方公尺土地之耕地租賃關係不存在。
（二）被告等應協同原告等就坐落臺北縣中和市○○段二八張小段一六一地號土地之
      耕地三七五租約辦理終止租約登記。
（三）被告等應將坐落臺北縣中和市○○段二八張小段一六一地號之土地返還原告等
      。
（四）前項請求，原告等願供擔保，請准宣告假執行。
二、陳述：
（一）緣原告等之被繼承人林通於民國（下同）四十二年間，就原告等嗣後繼承之坐
      落臺北縣中和市○○段二八張小段一六一地號土地（下稱系爭土地），出租予
      被告等之被繼承人楊根旺種植槄米，租金每年實物一五九九台斤，雙方並定有
      三七五耕地租約（下稱系爭租約），輾轉於七十四年續訂租約後成為不定期限
      租約。而原告丁○○於八十五年七月接獲警方通知系爭土地遭人傾倒廢土，原
      告等是時方知系爭土地已廢耕多年，且任人傾倒廢土、雜草叢生，甚有部分遭
      他人以貨櫃屋販賣檳榔之情，此有當時現場拍攝之照片可證。又原告等為求收
      回土地妥善管理，且被告等當時早已不再賴系爭土地維生，遂分別於八十七年
      十二月三日、八十八年二月十二日，以臺北東門郵局第一七四四號、第二一五
      號存證信函向被告等聲明終止耕地租約，催告其應協同辦理終止租約登記並返
      還土地，惟被告等均置之不理。嗣後，自原告於八十八年三月九日向臺北縣中
      和市公所第一次申請終止租約迄今，被告等僅為避免租佃契約終止，遂於臺北
      縣中和市公所召開第一次租佃爭議調解會議前種植番石榴數株，除此之外均未
      再於系爭土地從事耕作。
（二）本件租佃爭議事件已具備耕地三七五減租條例第二十六條所定之法定要件：
  １、按「出租人與承租人間因耕地租佃發生爭議時，應由當地鄉〔鎮、市、區〕公
      所耕地租佃委員會調解；調解不成立者，應由直轄市或縣〔市〕政府耕地租佃
      委員會調處；不服調處者，由直轄市或縣〔市〕政府耕地租佃委員會移送該管
      司法機關，司法機關應即迅予處理，並免收裁判費用。前項爭議案件非經調解
      、調處，不得起訴」，耕地三七五減租條例第二十六條第一項、第二項前段分
      別定有明文。
  ２、查本件租佃爭議案，原告等早於八十八年三月九日即向臺北縣中和市公所，以
      被告等有非因不可抗力繼續一年以上不為耕作之終止租約事由，申請租約終止
      登記。嗣經被告等提出異議，由臺北縣中和市公所移送該管耕地租佃委員會調
      解，調解不成立再移臺北縣政府耕地租佃委員會調處，最後仍因當事人一方不
      服調處而移送鈞院審理，案列鈞院九十年訴字第六六四號。詎該案嗣以調處機
      關未作成具體調處辦法，即以原告之起訴不合程式或不備其他要件，由程序上
      駁回該訴。後經原告等提起抗告，再由臺灣高等法院以訴訟前之調解、調處程
      序申請人均為被告等，以該案未經調解、調處程序駁回原告等之抗告，該裁定
      不得抗告確定在案。
  ３、又被告等仍有非因不可抗力繼續一年以上不為耕作之情事，原告等遂以相同事
      由，於九十一年十月一日向臺北縣中和市公所申請終止租約登記，並為避免再
      次遭受程序上不利益，詳列原告全體為申請人、被告全體為相對人，惟因被告
      等再次提出異議，由臺北縣中和市公所移送該管耕地租佃委員會調解，後仍因
      調解不成立移送臺北縣政府耕地租佃委員會調處。嗣經臺北縣政府耕地租佃委
      員會二次調處會議，仍因當事人雙方無法達成和解方案，乃由該管耕地租佃委
      員會依職權提出具體調處方案，茲因原告等不服調處方案移送鈞院審理。是本
      件租佃爭議事件，原告等於起訴前已備前開法定前置要件，首予敘明。
（三）原告等爰以耕地三七五減租條例第十七條第一項第四款之規定，主張依法終止
      系爭租約並請求被告等返還系爭土地：
  １、按「耕地租約在租佃期限未屆滿前，非有左列情形之一不得終止：一、承租人
      死亡而無繼承人時。二、承租人放棄耕作權時。三、地租積欠達兩年之總額時
      。四、非因不可抗力繼續一年不為耕作時。五、經依法編定或變更為非耕地使
      用時」，耕地三七五減租條例第十七條第一項訂有明文；次按「承租人承租耕
      地非因不可抗力繼續一年不為耕作，不問其不為耕作者，係承租耕地之一部或
      全部，出租人均得依耕地三七五減租條例第十七條第一項第四款規定終止租約
      ，收回全部耕地」，最高法院八十四年台上字第一八五六號判例亦著有明文。
      是依耕地三七五減租條例第十七條第一項反面解釋，承租人承租耕地非因不可
      抗力繼續一年不為耕作者，出租人得終止租約收回全部耕地，且依上開最高法
      院之見解，無論不為耕作者係承租耕地之一部或全部，均不影響出租人終止租
      約收回耕地之權利。
  ２、原告主張以臺北東門郵局第二一五號存證信函送達於全體被告之時，為終止租
      佃契約意思表示到達於全體被告之時，租佃契約自是時起業已終止，被告等應
      返還系爭土地：
    (1)查被告等至少自原告丁○○於八十五年七月間接獲警方通知時，即未繼續於系
      爭土地上耕作，關於當時系爭土地之狀況，請參見原告八十五年七月十九日偕
      同警方到場處理所拍攝之現場照片。另參照原告臺北東門郵局第一七四四號函
      所檢附八十七年十一月二十三日現場照片，明顯可見現場有貨櫃佔用且無任何
      耕作事實，而被告所回覆臺北郵局第九八六六號函僅稱「有關他人於系爭耕地
      上傾倒廢土及販賣檳榔、飲料等情，應屬渠等無權占用」，亦未否認現場有貨
      櫃佔用且無任何耕作事實之情。
    (2)次查被告等雖為避免遽遭終止租佃契約，而於臺北縣中和市公所八十八年六月
      四日召開第一次租佃爭議調解會議前種植番石榴數株，惟依據中和市三七五耕
      地租約平字四十號租佃爭議會勘紀錄，其上載明「僅種植約六、七個月大番石
      榴樹」。顯然該番石榴樹之種植日期不早於八十七年間，則自原告於八十五年
      七月間接獲警方通知至八十七年為止，被告等均未於系爭土地上耕作，顯已符
      合非因不可抗力繼續一年以上不為耕作之要件。
    (3)綜上所述，被告等自八十五年七月起至原告以八十八年二月十二日臺北東門郵
      局第二一五號存證信函送達於全體被告之時止，就系爭土地均未耕作且未盡管
      理之責，導致系爭土地遭人傾倒廢土、雜草叢生，甚至部分遭他人以貨櫃屋販
      賣檳榔、冷飲，被告等顯已構成非因不可抗力繼續一年以上不為耕作之要件。
      原告等主張以臺北東門郵局第二一五號存證信函為終止租佃契約之意思表示，
      並以該函送達於全體被告之日為租佃契約終止日，被告等應協同辦理終止租約
      登記並返還系爭土地。
（四）按「上訴人就系爭五筆土地中之二一一七、二一一八、二一一九號三筆土地，
      繼續一年不為耕作，上訴人又無法舉證證明有何不可抗力之情形，依耕地三七
      五減租條例第十七條第一項第四款規定，出租人自得終止租約。並不問承租人
      就承租土地為一部或全部，不為耕作，出租人均得終止租約，收回全部耕地。
      被上訴人亦另於七十七年十月三日在前案租佃爭議事件中，以訴狀主張同一理
      由，依耕地三七五減租條例第十七條第一項第四款規定，向上訴人為終止租約
      之意思表示。斯時系爭三筆土地正廢耕中，其終止租約亦不違反同條例第十八
      條之規定，自發生終止之效力」，最高法院八十四年度台上字第十四號民事判
      決。是承租人承租耕地繼續一年以上不為耕作者，若以不可抗力作為抗辯事由
      ，自需就該有利於承租人之事項負舉證責任。
（五）經查本案爭點厥為系爭耕地是否有一部或全部繼續一年以上不為耕作之情事，
      或被告等不為耕作是否存有不可抗力之原因。茲依鈞院九十三年六月二十五日
      履勘現場之結果及歷來調解調處之相關資料，析述如後：
  １、系爭耕地確有一部或全部繼續一年以上不為耕作之情事。
    　依鈞院當日履勘現場之結果，系爭耕地約有三分之一種植果樹及葉菜類植物，
      約有三分之二全無種植任何作物。就其中種植有果樹及葉菜類植物部份，雖似
      有耕作事實，但地面雜亂不堪，且依證人俞武雄之證詞，係由一名老先生前往
      現場耕作，觀諸五名被告均為女性，且居住地點均離系爭耕地甚遠，是否為被
      告等親自耕作，已有可疑。另就其餘全無種植任何作物之耕地，被告等雖主張
      有廢水蓄積、廢土掩蓋，甚或主張水源難以取得，但對於一年以上不為耕作亦
      不否認，顯已符合「一年以上不為耕作」之要件。
  ２、被告主張係因不可抗力導致無法耕作，應由其等負舉證責任：
    (1)按「當事人主張有利於己之事實者，就其事實有舉證之責任」，民事訴訟法第
      二百七十七條定有明文。又參照前開最高法院八十四年度台上字第十四號民事
      判決，若承租人無法舉證證明有何不可抗力之情形，依耕地三七五減租條例第
      十七條第一項第四款規定，出租人自得終止租約。而不可抗力者，通說認為應
      指人力所不能抗拒之事由，任何人縱加以最嚴密之注意，亦無法避免。所謂因
      不可抗力導致無法耕作，應指耕地因人力所不能抗拒之事由，諸如戰爭、天災
      、洪患或法令禁止等情事，則耕地因缺乏水源或遭受污染暫時無法耕作，仍屬
      人力得加以改善或改良之事項，非屬不可抗力甚明。是被告等若主張系爭耕地
      有因不可抗力無法耕作之事由，理當就此有利於其等之事實負舉證責任。
    (2)被告等就未耕作部份之土地，雖主張當地沒有水源等語，惟原告就此等主張鄭
      重予以否認。縱被告等之主張為真，亦屬推託之詞。蓋引水灌溉或施肥翻土本
      屬耕作之要務，系爭耕地逐漸貧瘠不適於耕作，即導因於其等疏於照料，被告
      等豈可就其常年怠惰未予照料之土地，推託為因不可抗力無法耕作。甚或系爭
      耕地若真有廢土填塞或廢水污染等情事，被告等無論以換土或是抽水等方式，
      均應基於耕作之需要妥善管理土地，而非藉以託辭閒置土地，任令荒無廢棄。
      是本件就被告主張有耕作之部份土地及訴外人俞武雄所耕作之土地觀之，即可
      得知系爭耕地雖位處工業區仍非無法耕作。則被告等就其他未耕作之土地，主
      張係因不可抗力無法耕作，實難令人採信。
三、證據：提出臺灣板橋地方法院九十年訴字第六六四號裁定、臺北縣中和市公所北
    縣中民字第○九二○○三九八八六號函、租佃爭議調處會議記錄、臺北縣政府北
    府租佃字第○九三○一七五○○六號函、原告等繼承系統表、被告等繼承系統表
    及
    門郵局第一七四四、二一五號存證信函、臺北郵局第九八六六號存證信函、租佃
    爭議會勘紀錄、黃立著「民法債編總論」、最高法院八十四年台上字第一四號民
    事判決影本各一件，租佃爭議案件現場照片、照片四幀為證，並聲請訊問證人俞
    武雄。
乙、被告方面：
一、聲明：原告之訴及假執行之聲請均駁回。
二、陳述：
（一）按「耕地租約在租佃期限未屆滿前，非有左列情形之一不得終止：一、承租人
      死亡而無繼承人時。二、承租人放棄耕作權時。三、地租積欠達二年之總額時
      。四、非因不可抗力繼續一年不為耕作時。五、經依法編定或變更為非耕地使
      用時。」，耕地三七五減租條例第十七條第一項定有明文。又按當事人主張有
      利於己之事實者，就其事實有舉證之責任，民事訴訟法第二百七十七條亦有規
      定。查原告主張被告有「非因不可抗力」、「繼續一年」、「不為耕作」等情
      事，被告茲予否認，就此有利於原告等之事實，原告應負舉證責任。
（二）台灣光復後，被告之先父楊根旺及被告等先後致力於耕作，未曾懈怠，原告等
      主張被告有非因不可抗力繼續一年以上不為耕作之事實云云，並非事實：
  １、被告並無一年以上不為耕作之情形：
    (1)查被告先父楊根旺自台灣光復後承租系爭土地，隨即戮力於耕作從未懈怠，繼
      於八十二年間被告先父死亡，始由被告等人持續耕作，然因系爭土地並無水源
      可資使用，先天上不易耕作，此有多年來之地租減免證明書可資參照。嗣又因
      鄰近工業區排放污水污染，並經變更為非耕地之乙種工業區，此亦有九十三年
      三月二十四日台北縣政府耕地租佃爭議調處會議紀錄決議可資證明。故被告等
      人近年來即輪種包括番石榴、竽頭、蕃薯、木瓜、蔬菜等多種作物，即令因大
      環境日益惡劣致收成情況並非良善，惟被告等人仍盡心盡力於作物之種植，從
      未曾放棄耕作，迄今仍持續種植番石榴、蕃薯及木瓜等作物，更有九十年、九
      十二年之現場種植狀況照片可稽。
    (2)又鈞院前往現場之勘驗筆錄載稱「１、現場作物有蕃石榴、芋頭、香蕉、紅蘭
      、地瓜葉、木瓜。‧‧‧５、據被告稱：現場作物有固定剪枝‧‧‧」，證人
      俞武雄於九十三年六月二十五日現場勘驗時證稱：「（問：就你所知，這土地
      這幾年有無耕作？）有種菜。」、「（問：您知道系爭土地上之作物何時種植
      ？種植的頻率如何？）有一位老先生（按：係指壬○○○之配偶廖春生，伊時
      常偕同被告壬○○○到系爭耕作摘菜。）每天會來摘菜。」等語，足證被告並
      無一年以上不為耕作。
    (3)被告等戮力於耕作未曾怠懈，已如前述，惟作物有其耕作方式及季節性，並無
      須被告等日夜親至現場駐守，又自本件爭執以來，偶有不法之徒會突然利用黑
      夜，以廢棄之大型物品棄置於系爭土地，並破壞農作物及傾倒廢土。而被告原
      先以木材為圍籬將系爭土地圈圍，惟木製圍籬竟遭壓毀破壞，被告乃又花費時
      間金錢以鐵皮及鐵欄杆等材質圈圍，方才有效阻斷不法之徒棄置物品於系爭土
      地。是儘管系爭土地難以耕作，被告等人仍排除種種困境，持續努力加強維護
      與耕作。
    (4)原告主張被告有「非因不可抗力」、「繼續一年」、「不為耕作」云云，渠等
      就此主張僅提出日期不明之照片數幀，並不足以證明被告等人有如何之「非因
      不可抗力」、「繼續一年」、「不為耕作」之情事。又原告所提之照片，非但
      時間不明，且地點亦不明，而系爭耕地中央有一墓地（按：地號為台北縣中和
      市○○段二八張小段一六○號），非屬被告承租耕地之範圍，被告無法就該墓
      地為任何使用收益，然原告所執前開照片是否為該墓地為主以取景，刻意避開
      被告於系爭耕地種有作物之範圍，非無疑義，益證原告等以該數幀照片指陳被
      告任由系爭耕地荒廢，實不足採。
　２、系爭耕地確有不可抗力而無法耕作：
      查系爭土地並無水源可資使用，先天上不易耕作，並經變更為非耕地之乙種工
      業區，已如前述，益證系爭土地確有「不可抗力」之原因難以耕作。而系爭土
      地鄰近工廠部分遭到嚴重工業廢水污染，更無可能耕作，此觀鈞院勘驗筆錄載
      稱：「２、土地周圍部分大多不能耕作，有一邊是工廠，周圍都是排水溝。」
      等語即明。況核對系爭土地已受工業廢水之重度污染，完全無法耕作之鄰近工
      廠部分，即被告九十年十二月三十日拍攝照片之圖一、圖二及圖三，系爭土地
      唯一儲水窪地幾乎已成工業廢油槽，四周雜草均不支枯死，遑論作物幾乎是完
      全相同之地點。是該部分積滿工業廢水之土地自無法耕作。
（三）綜上所述，自台灣光復以來，被告先父及被告盡心盡力對於系爭耕地之懇作及
      維護多所裨益，迄今仍按時繳納地租，今原告無具體證據竟任意反對租約之繼
      續，實違反耕地三七五減租條例保障佃農之立法精神。
三、證據：提出地租減免證明書、臺北縣政府耕地租佃爭議調處會議紀律決議、地籍
    圖、提存書、照片十四幀為證。
    理    由
甲、程序方面：
一、按出租人與承租人間因耕地租佃發生爭議時，應由當地鄉（鎮、市、區）公所耕
    地租佃委員會調解；調解不成立者，應由直轄市或縣（市）政府耕地租佃委員會
    調處；不服調處者，由直轄市或縣（市）政府耕地租佃委員會移送該管司法機關
    ；又前項爭議事件非經調解、調處，不得起訴，耕地三七五減租條例第二十六條
    第一項、第二項前段定有明文。本件耕地租佃爭議事件，業經原告聲請臺北縣中
    和市公所耕地租佃委員會調解，調解不成立，嗣經臺北縣政府調處結果，原告復
    不服該府調處，經該府移送本院審理，有臺北縣中和市公所耕地租佃委員會調解
    筆錄、臺北縣政府耕地租佃委員會調處程序筆錄及九十三年三月三十日北府租佃
    字第○九三○一七五○○六號函在卷可憑，是本件租佃爭議事件，原告起訴已備
    前開要件，首先敘明。
二、次按確認之訴，非原告有即受確認判決之法律上利益者，不得提起，民事訴訟法
    第二百四十七條第一項前段定有明文。而所謂即受確認判決之法律上利益，係指
    法律關係之存否不明確，原告主觀上認其在法律上之地位有不安之狀態存在，且
    此種不安之狀態，能以確認判決將之除去者而言（最高法院五十二年度臺上字第
    一二三七、一二四○號判例參照）。本件原告主張兩造間就系爭土地無租佃契約
    之法律關係存在，被告則抗辯兩造間就系爭土地仍有租佃契約之法律關係存在，
    是兩造間就系爭土地有無耕地租約之法律關係存在顯有爭執，並致原告在法律上
    之地位有不安之狀態存在，且此種不安之狀態，能以確認判決將之除去，而排除
    被告對原告主張有耕地租約之法律上利益，揆諸前揭規定及說明，應認原告訴請
    確認兩造間就系爭土地之耕地三七五租約法律關係不存在，有即受確認判決之法
    律上利益，併予敘明。
乙、實體方面：
一、兩造不爭執之事項：
（一）原告等之被繼承人林通於四十二年間，就原告等嗣後繼承之系爭土地，出租予
      被告等之被繼承人楊根旺種植槄米，租金每年實物一五九九台斤，雙方並定有
      三七五耕地租約，輾轉於七十四年續訂租約後成為不定期限租約。
（二）原告等為求收回系爭土地，分別於八十七年十二月三日、八十八年二月十二日
      ，以臺北東門郵局第一七四四號、第二一五號存證信函向被告等聲明終止耕地
      租約，催告其應協同辦理終止租約登記並返還土地。
（三）本件租佃爭議案，原告等曾於八十八年三月九日向臺北縣中和市公所，以被告
      等有非因不可抗力繼續一年以上不為耕作之終止租約事由，申請租約終止登記
      。嗣經被告等提出異議，由臺北縣中和市公所移送該管耕地租佃委員會調解，
      調解不成立再移臺北縣政府耕地租佃委員會調處，後因當事人一方不服調處而
      移送本院審理（九十年訴字第六六四號租佃爭議事件）。嗣該案以調處機關未
      作成具體調處辦法，即以原告之起訴不合程式或不備其他要件，由程序上駁回
      該訴。後經原告等提起抗告，再由臺灣高等法院以訴訟前之調解、調處程序申
      請人均為被告等，以該案未經調解、調處程序駁回原告等之抗告，該裁定不得
      抗告確定在案。
二、本件之爭點與本院之判斷：
    本件爭點為系爭耕地是否有一部或全部繼續一年以上不為耕作之情事，或被告等
    不為耕作是否存有不可抗力之原因？原告之終止租約是否合法？
（一）按「耕地租約在租佃期限未屆滿前，非有左列情形之一不得終止‧‧‧‧四、
      非因不可抗力繼續一年不為耕作時。」，耕地三七五減租條例第十七條第一項
      第四款定有明文。原告主張被告確有一部或全部繼續一年以上不為耕作之情事
      ，雖為被告否認。然查，系爭土地經本院前往現場勘驗之結果，現場種植有番
      石榴、香蕉、紅菜、地瓜葉、木瓜等作物，周圍土地部分則有廢水蓄積、廢土
      掩蓋，多屬不能耕作等情，有本院九十三年六月二十五日勘驗筆錄一份在卷可
      按，復有現場照片二十六幀附卷可參，而上述果樹及葉菜類植物之數量非多，
      以上開作物產量顯不足以作為被告生活之經濟來源，是已難認被告有何長久耕
      種作物以謀生之意。
（二）再參以系爭土地隔鄰為證人俞武雄所有之土地，則密集種植有李子、絲瓜、桃
      子等作物，證人俞武雄並證述系爭土地有一位老先生有時會前往種植蔬菜，每
      天會前往摘菜等情明確，則不論證人所指該名老先生是否為被告之至親或好友
      ，觀諸卷附現場照片所示，系爭土地其上確無密集耕作之跡象，僅有少數果樹
      、蔬菜穿插其間，殊難認被告有何積極耕種利用，以求定期收穫，並作為主要
      經濟來源之情形可言。復參以被告亦自承系爭土地周圍因工廠排放廢水，而受
      有重度污染完全無法耕作之情，足徵系爭耕地之生產顯非被告餬口之經濟來源
      ，且系爭土地周圍土地確有廢耕情形無訛。
（三）則按耕地三七五租約之立法意旨乃在於保護耕地承租人之經濟弱勢地位，而由
      國家對於租佃契約的強力干預，貫徹國家土地政策，提高土地利用，以增加農
      業生產，改善農民生活所致，在利益權衡之下，而為諸多不利於地主之限制事
      項規定。然在時勢轉移，鼎鑊革新之現代社會，土地政策之妥適與否亦非不能
      重新評定之選項，從而如僅以占有土地任意栽種零星之快速成長、低經濟價值
      之作物即認無不自任耕作之情，就土地之利用以及出租人之利益權衡亦難謂無
      失所平。是本件自被告在訴訟繫屬之數年期間對於系爭耕地之使用情形以觀，
      承租人顯未確實對於系爭耕地有盡增加土地利用價值，提升生活品質之最大努
      力。再參酌系爭土地所在位置係屬市區，交通往來頻繁，附近土地均蓋有大樓
      價值顯不相當，其利用難認係以自任耕作為目的。
（四）從而原告請求確認與被告間就坐落臺北縣中和市○○段二八張小段一六一地號
      ，面積共四一三二平方公尺土地之耕地租賃關係不存在，及本於民法第七百六
      十七條之所有物返還請求權，請求被告應將坐落臺北縣中和市○○段二八張小
      段一六一地號之土地返還原告，於法有據，自應准許。
（五）至原告雖另請求被告應協同原告就坐落臺北縣中和市○○段二八張小段一六一
      地號土地之耕地三七五租約辦理終止租約登記云云，然按耕地三七五減租條例
      第六條第一項已規定：「本條例施行後耕地租約應一律以書面為之，租約之訂
      立、變更、終止或換訂，應由出租人會同承租人申請登記」，其有關耕地租約
      應經登記之規定，係政府機關為便於管理租約行政作業之需要，及為保護佃農
      而謀其舉證上之方便而設，並無藉由政府機關所為各種租約登記或逕為登記之
      行政作業，以達確定、變更或形成人民私權關係之效力，是原告請求被告協同
      辦理系爭土地終止租約登記之部分，顯無理由，應予駁回。
三、兩造就前開返還土地部分，分別陳明願供擔保請為宣告假執行或免為假執行，經
    核均與規定相符，爰分別酌定相當之擔保金額予以宣告。至確認訴訟部分，則無
    假執行之問題，附此敘明。
四、本件事證已臻明確，兩造所為之其餘主張，陳述並所提之證據，經審酌後，認均
    對本件判決結果無影響，爰不逐一論述，附此敘明。
五、據上論結，原告之訴為一部有理由、一部無理由，依民事訴訟法第七十九條、第
    三百九十條第二項、第三百九十二條第二項，判決如主文。
中　　　華　　　民　　　國　　九十三　　年　　　八　　　月　　三十一　　日
                                臺灣板橋地方法院民事第一庭
                                    法  官  邱靜琪
右為正本係照原本作成
如對本判決上訴，須於判決送達後廿日內向本院提出上訴狀
中　　　華　　　民　　　國　　九十三　　年　　　八　　　月　　三十一　　日
                                    書記官  白俊傑
